臺灣高雄地方法院刑事判決　　　　　　　95年度易字第1791號
公　訴　人　臺灣高雄地方法院檢察署檢察官
被　　　告　丙○○
　　　　　　　　　　（另案於臺灣臺中看守所羈押中）
　　　　　　丁○○原名賴妍婷.
上列被告等因詐欺案件，經檢察官提起公訴（95年度偵字第2270
6 號），本院判決如下：
    主  文
丙○○共同犯詐欺取財罪，累犯，處有期徒刑壹年貳月，減為有
期徒刑柒月。
丁○○共同犯詐欺取財罪，處有期徒刑捌月，減為有期徒刑肆月
，如易科罰金，以銀元佰元（即新臺幣玖佰元）折算壹日。
    事  實
一、丙○○前因重利案件，經本院以民國88年度雄簡字第998 號
    判處有期徒刑4 月確定，於89年6 月7 日易科罰金執行完畢
    。詎仍不知悔改，與其妻丁○○（原名賴妍婷）均明知丁○○所有廠牌BENZ之車號ZR-2528 號自小客車，已於93年2 月
    18日設定動產擔保抵押權予台新國際商業銀行股份有限公司
    （下稱台新銀行），以擔保台新銀行對丁○○之新臺幣（下
    同）130 萬元貸款債權（該筆貸款約定自93年3 月18日起至
    97年2 月18日止，以每月為1 期，每期應繳納33600 元），
    復於同年10月1 日以15萬元典當於址設高雄市三民區○○○
    路438 號之「華泰當舖」，竟共同基於意圖為自己不法所有
    之犯意聯絡，於93年10月間某日，在高雄縣鳥松鄉某社區內
    ，推由丙○○以「馮有彬」名義，故意隱瞞上開交易重要事
    項，出面向鄰居甲○○表示願將上開自小客車以130 萬元賣
    給甲○○且可立即過戶，甲○○因而陷於錯誤，同意購買上
    開自小客車，並先於93年10月底某日，在丙○○、丁○○之
    住處將買車款項現金50萬元交給丙○○收受，再於93年11月
    初至94年3 月間，陸續以當面給付現金或匯款之方式，支付
    車款共計39萬5 千元予丙○○，丙○○則於93年11月間某日
    ，將上開自小客車、鑰匙、行照影本交給甲○○使用，惟一
    直未辦理過戶登記。嗣於94年初某日、94年9 月中旬某日，
    丙○○分別告知甲○○上開自小客車已抵押擔保銀行貸款、
    已典當於當舖之事，該車並於94年10月7 日遭華泰當舖取走
    ，甲○○始知受騙。
二、案經甲○○訴請臺灣高雄地方法院檢察署（下稱高雄地檢署
    ）檢察官偵查起訴。
    理  由
一、訊據被告丙○○、丁○○均矢口否認有何詐欺取財之犯行，
    被告丙○○辯稱：賣車時有告訴甲○○該車有貸款不能過戶
    ，甲○○說沒關係車子可以開就好了，沒有要詐騙甲○○的
    意思云云；另被告丁○○辯稱：車子都是丙○○在使用、處
    理，他和甲○○間買賣的事情伊完全不知情云云。經查：
  (一)程序方面：
  1.證人鍾政芳曾於95年9 月27日檢察官偵查中到庭具結作證，
    其向檢察官所為之言詞陳述，並無證據證明有何顯不可信之
    情況，且與本案待證事實相關，依刑事訴訟法第159 條之1
    第2 項規定，得為證據。
  2.卷附華泰當舖收當拖吊取車及典當之登記資料1 份，屬被告
    以外之人於審判外之書面陳述，而公訴人及被告2 人就上開
    書面陳述，於本院調查證據時知有刑事訴訟法第159 條第1
    項不得為證據之情形，均未於言詞辯論終結前聲明異議，視
    為同意作為證據，本院審酌該書面陳述作成之情形尚屬正常
    ，並無何不當之情形，且與待證事實相關，認適當作為證據
    ，故上開書面陳述依刑事訴訟法第159 條之5 之規定，具有
    證據能力。
  (二)實體方面：
  1.被告丙○○自承其妻丁○○所有，廠牌BENZ之車號ZR-2528
    號自小客車，有前述設定動產擔保抵押權予台新銀行、典當
    於華泰當舖之情形，並曾於93年10月間，由伊以「馮有彬」
    名義，將該車以130 萬元賣給鄰居甲○○，賣車前沒有告訴
    甲○○車子典當之事，甲○○曾陸續共交付89萬5 千元，伊
    則將車子、鑰匙、行照影本交給甲○○使用，後來車子被華
    泰當舖拖走等事實（見高雄地檢署95年度他字第3374號偵查
    卷宗第52頁、本院95年11月21日準備程序筆錄），而證人即
    告訴人甲○○亦於本院審理時到庭證稱：93年10月間，伊鄰
    居丙○○自稱是「馮有彬」，在大家居住的社區（位於高雄
    縣鳥松鄉）裡向伊說要換車子，要把車號ZR-2528 號自小客
    車賣給伊，沒講車子有抵押貸款及典當的事情，後來雙方約
    定成交價為120 萬元或130 萬元，且要立即過戶，93年10月
    底，伊在丙○○家裡把車款現金50萬元交給他，有說到這是
    買車的頭期款，當時賴妍婷（即丁○○）也在場，丙○○拿
    到錢後，就當場把錢轉交給賴妍婷，93年11月間，丙○○將
    車子交給伊使用，後來在93年11月初至94年3 月間，丙○○
    又以車子要繳稅金、有貸款等理由陸續向伊拿了39萬5 千元
    ，那些錢都是車款的一部分，94年3 、4 月間，因為車子一
    直沒有過戶，丙○○說是因為他太太不願意過戶，伊就去問
    丁○○，問她要怎樣才願意將車子過戶，但丁○○都不置可
    否，於94年年初，丙○○告訴伊車子有貸款的事，到了94年
    9 月中旬，丙○○約伊去和華泰當舖的人談車子的事，伊才
    知道車子已經被典當，再過2 、3 個星期，伊開車出去時，
    車子就被拖走了，伊當時不知道是誰把車子拖走，還去報警
    ，後來才知道是當舖拖走，如果買車前就知道這輛車子有貸
    款未付清或已被典當，就不會買了等語（見本院96年7 月4
    日審判筆錄）。至被告丙○○雖辯稱買賣時有向告訴人說明
    上開車輛有銀行貸款不能過戶，沒有詐騙告訴人之意云云，
    惟被告丙○○於93年10月向告訴人表示欲出賣上開車輛時，
    上開車輛所抵押擔保之銀行貸款尚超過100 萬元（已繳貸款
    7 、8 期，共計23萬5200元或26萬8800元），若被告丙○○
    已將該車抵押貸款之情形如實告知告訴人，告訴人即使仍願
    購買，為求確保買車後可順利取得車輛之所有權及使用權，
    告訴人理應將車款優先用來清償銀行貸款，以便塗銷抵押權
    ，剩餘款項再交給被告丙○○，豈會甘冒將來車輛隨時可能
    被台新銀行取走抵償債務，自己付了錢又拿不到車之風險，
    置該車抵押擔保之銀行貸款於不顧，逕行將高達89萬5 千元
    之款項交給被告丙○○？堪認證人即告訴人甲○○前開所證
    較被告丙○○所辯可採，此外，並有車號ZR-2528 號自小客
    車動產擔保交易動產抵押設定登記申請書、車輛動產抵押契
    約書、華泰當舖收當拖吊取車及典當之登記資料各1 份在卷
    可稽，足見被告丙○○確於上開時、地，故意隱瞞前開自小
    客車已設定動產擔保抵押權予台新銀行，擔保之貸款尚未清
    償完畢，且另以15萬元典當於華泰當舖等交易重要事項，向
    告訴人表示欲出賣前開車輛，致告訴人陷於錯誤同意買受該
    車，並陸續交付車款89萬5 千元無疑。
  2.另被告丁○○固辯稱其對丙○○與告訴人間買賣上開自小客
    車之事完全不知情，在告訴人交付車款時也不在場云云，被
    告丙○○亦為相同之陳述。然被告丙○○、丁○○係夫妻，
    關係至為親密，被告丙○○所述自有偏袒迴護被告丁○○之
    可能，尚難遽予採信，仍須調查其他證據以資認定是否屬實
    。查被告丁○○為車號ZR-2528 號自小客車之車主，係由其
    出面向台新銀行申辦貸款並設定該車動產擔保抵押，及向華
    泰當舖典當該車，有業經被告丁○○簽名之前開自小客車動
    產擔保交易動產抵押設定登記申請書、車輛動產抵押契約書
    在卷可考，並據證人即華泰當舖負責人鍾政芳於偵訊時證述
    明確（見高雄地檢署95年度偵字第22706 號偵查卷宗第20-
    21頁），被告丁○○對上開自小客車有抵押擔保銀行貸款及
    已典當之事顯然知之甚詳，而告訴人於93年10月底將車款50
    萬元交給被告丙○○時，被告丁○○在場，也知悉該筆款項
    是買車頭期款，仍將該筆款項收下，後來告訴人亦曾追問被
    告丁○○要怎樣才願意將車子過戶之事實，已據證人即告訴
    人甲○○證述如前，再參以被告丁○○為上開自小客車車主
    ，若該車隨意交由他人使用或下落不明，被告丁○○不僅要
    負擔稅金及發生交通違規時須繳納之罰鍰，甚至可能觸犯動
    產擔保交易法第38條之刑罰（該條刑罰規定嗣於96年7 月13
    日廢止），衡情不可能對該自小客車之去向毫不過問、關心
    ，且告訴人自93年11月間某日起至94年10月7 日止，使用上
    開自小客車已將近1 年，被告丁○○與告訴人為鄰居，住在
    同一個社區內，碰面機會不少，被告丁○○實無不知該車去
    向（已由被告丙○○出面賣給告訴人）之理，綜上以觀，堪
    認被告丁○○上開辯解及被告丙○○所為相同之陳述，均屬
    事後卸責或迴護被告丁○○之詞，不足採信，比較言之，應
    以證人即告訴人甲○○前開證述較為可採，足認被告丁○○
    亦明知上開自小客車有抵押擔保銀行貸款及典當於華泰當舖
    之情形，仍與被告丙○○共同基於意圖為自己不法所有之犯
    意聯絡，由被告丙○○出面向告訴人表示賣車之意願，故意
    隱瞞上開交易重要事項，使告訴人陷於錯誤而同意購買該車
    並支付車款。綜上所述，本件事證明確，被告2 人犯行均堪
    認定。
二、查被告丙○○、丁○○行為後，於94年1 月7 日修正、同年
    2 月2 日公布之刑法，已自95年7 月1 日開始施行（下稱修
    正後刑法），修正前刑法第339 條第1 項詐欺取財罪法定刑
    為「5 年以下有期徒刑、拘役或科或併科1 千元以下罰金」
    ，而依罰金罰鍰提高標準條例第1 條前段、修正前刑法第33
    條第5 款之規定，罰金數額得提高至10倍，且罰金數額下限
    為銀元1 元以上，然依修正後刑法第33條第5 款、刑法施行
    法第1 條之1 （於95年6 月14日增訂公布，自同年7 月1 日
    開始施行）規定，刑法修正後前開法條之法定刑度為「5 年
    以下有期徒刑、拘役或科或併科新臺幣3 萬元以下罰金」，
    罰金數額下限提高為新臺幣1 千元以上，並以百元計算之。
    是以詐欺取財罪修正後之法律效果對被告2 人而言較為不利
    ，從而本件應依刑法第2 條第1 項前段，適用行為時即修正
    前刑法第339 條第1 項之規定論罪科刑。是核被告2 人所為
    ，均係犯修正前刑法第339 條第1 項詐欺取財罪。被告2 人
    就上開犯行，有犯意聯絡及行為分擔，均為共同正犯（修正
    前刑法第28條關於共犯係規定「2 人以上共同實施犯罪之行
    為者，皆為正犯」，修正後改為「2 人以上共同實行犯罪之
    行為者，皆為共犯」，修法後將完全未參與犯罪行為之實行
    之陰謀共同正犯及預備共同正犯刪除，而被告2 人就上開犯
    行有犯意聯絡、行為分擔，屬實行之正犯，不論依修正前或
    修正後刑法第28條之規定，均構成共同正犯，對被告2 人而
    言並無有利或不利之情形，自不生新舊法比較之問題，應逕
    依修正後之刑法第28條論以共犯）。被告丙○○有如犯罪事
    實欄所示之論罪科刑前科，此有其臺灣高等法院被告前案紀
    錄表1 份在卷可參，其於有期徒刑執行完畢後5 年內，再故
    意犯本件有期徒刑以上之罪，不論依行為時刑法第47條，或
    修正後刑法第47條第1 項之規定，均構成累犯，對被告丙○○而言並無有利或不利之情形，自不生新舊法比較之問題，
    應逕依現行刑法第47條第1 項規定論以累犯而加重其刑。爰
    審酌被告2 人均值青壯，不思以正當方式賺取財物，竟貪圖
    不法利益而詐騙他人，使告訴人陷於錯誤，共計交付89萬5
    千元，告訴人損失非輕，復未與告訴人達成和解，賠償告訴
    人所受損失，且本案主要係由被告丙○○出面向告訴人詐騙
    ，及被告2 人犯罪動機、目的、手段、所得利益等一切情狀
    ，分別量處如主文所示之宣告刑。又被告2 人犯罪之時間在
    96年4 月24日以前，合於中華民國96年罪犯減刑條例規定之
    減刑條件，應依該條例第2 條第1 項第3 款，減其刑期2 分
    之1 。
三、被告丁○○所犯為最重本刑5 年以下有期徒刑以下之刑之罪
    ，經減刑後，已減為6 月以下有期徒刑，依中華民國96年罪
    犯減刑條例第9 條規定，應併諭知易科罰金之折算標準。而
    其行為時之刑法第41條第1 項前段規定：「犯最重本刑為5
    年以下有期徒刑以下之刑之罪，而受6 個月以下有期徒刑或
    拘役之宣告，因身體、教育、職業、家庭之關係或其他正當
    事由，執行顯有困難者，得以1 元以上3 元以下折算1 日，
    易科罰金。」關於易科罰金之折算標準，修正前罰金罰鍰提
    高標準條例第2 條前段（自95年7 月1 日起已刪除）規定，
    就其原定數額提高為100 倍折算1 日，則被告丁○○行為時
    之易科罰金折算標準，應以銀元300 元折算1 日，經折算為
    新臺幣後，即應以新臺幣900 元折算1 日。惟刑法第41條第
    1 項前段已於95年7 月1 日修正公布施行，修正後規定為：
    「犯最重本刑為5 年以下有期徒刑以下之刑之罪，而受6 個
    月以下有期徒刑或拘役之宣告者，得以新臺幣1 千元、2 千
    元或3 千元折算1 日，易科罰金。」比較修正前後易科罰金
    之折算標準，以修正公布施行前之規定較有利於被告丁○○
    ，自應依刑法第2 條第1 項前段，適用修正前刑法第41條第
    1 項前段規定，定其折算標準，而諭知被告丁○○易科罰金
    之折算標準。
四、另高雄地檢署檢察官95年度偵字第18762 號移送併辦意旨書
    略以：被告丙○○意圖為自己不法之所有，於：(一)93年12月
    間，向楊靚姝佯稱欲承攬其所有房屋之裝潢，並會同不知情
    之裝潢師蘇俊吉，至楊靚姝位於高雄市○○路406 號12樓之
    1 之房屋丈量，使楊靚姝誤認蘇俊吉為丙○○之員工，而同
    意由丙○○承攬上開房屋之裝潢，並於93年12月5 日在高雄
    縣鳥松鄉○○路81之11號3 樓丙○○住處給付10萬元予丙○○作為承攬契約之頭期款，斯時，丙○○為取信於楊靚姝，
    當場以「馮有彬」之名義開立10萬元之本票予楊靚姝作為擔
    保，且告知楊靚姝須另付40萬元購買材料開工，楊靚姝不疑
    有他，遂於95年12月8 日依丙○○之指示，匯款40萬元至丙○○妻子賴妍婷之帳戶，丙○○於收受上開款項後，乃再開
    立「馮有彬」名義金額40萬元之本票予楊靚姝供作擔保，惟
    遲不開工，經楊靚姝多次與之聯繫，均藉故拖延。嗣於94年
    2 月間，楊靚姝購買位於高雄市○○路426 巷3 號3 樓之房
    屋後，亦委請丙○○承攬上開房屋之裝潢，丙○○乃再會同
    不知情之裝潢師蘇俊吉至上開房屋丈量，丈量完成後，蘇俊
    吉要求楊靚姝給付上開2 間房屋裝潢開工之頭期款，楊靚姝
    心生懷疑，乃與丙○○聯絡，始知蘇俊吉並非丙○○之員工
    ，隨後並查知「馮有彬」並非丙○○之本名，至此始知遭丙○○詐騙。(二)於94年1 月間，丙○○明知自己已無支付能力
    ，竟意圖為自己不法之所有，基於詐欺之犯意，向楊靚姝佯
    稱欲經營生意急需資金，而持客票（本票）3 張，向楊靚姝
    借款170 萬元，致楊靚姝陷於錯誤，如數交付前揭款項予丙○○，惟前揭本票屆期提示均不獲兌現。經楊靚姝與丙○○
    聯絡後，丙○○向楊靚姝保證將負責到底，並為取信於楊靚
    姝，乃於94年2 月間，將上揭3 張本票取回，並再交付發票
    人為延展國際有限公司、發票日94年3 月20日、金額298 萬
    7 千元之支票1 紙予楊靚姝作擔保，惟屆期仍不獲兌現。因
    認被告丙○○此部分涉有詐欺取財罪嫌，該等犯行與本件被
    訴詐欺取財犯行有連續犯之裁判上一罪關係，應由本院併案
    審理云云。惟上開併案部分，檢察官所指之被告丙○○犯罪
    時間、地點、被害人、犯罪手法均與本案有明顯差異，難認
    與本案詐欺取財犯行有連續犯之裁判上一罪關係，本院無從
    併辦，該移送併辦案件應退由檢察官另為適法之處理。
據上論斷，應依刑事訴訟法第299 條第1 項前段，刑法第2 條第
1 項前段、第28條、第47條第1 項，修正前刑法第339 條第1 項
、第41條第1 項前段，罰金罰鍰提高標準條例第1 條前段，修正
（廢止）前罰金罰鍰提高標準條例第2 條，中華民國96年罪犯減
刑條例第2 條第1 項第3 款、第7 條、第9 條，判決如主文。
本案經檢察官乙○○到庭執行職務。
中　　華　　民　　國　　96　　年　　8 　　月　　13　　日
                  刑事第二庭    審判長法  官　邱永貴
                                      法  官  李昆南
                                      法　官  楊筑婷
以上正本證明與原本無異。
如不服本判決應於收受本判決後10日內向本院提出上訴書狀，並
應敘述具體理由，如未敘述上訴理由者，應於上訴期間屆滿後20
日內補提理由書狀於本院（均須按他造當事人之人數附繕本）「
切勿逕送上級法院」。
中　　華　　民　　國　　96　　年　　8 　　月　　13　　日
　　　　　　　　　　　　　　　  　　  書記官　林靜慧
附錄本案論罪科刑法條
刑法第339條
意圖為自己或第三人不法之所有，以詐術使人將本人或第三人之
物交付者，處5 年以下有期徒刑、拘役或科或併科1 千元以下罰
金。
以前項方法得財產上不法之利益或使第三人得之者，亦同。
前二項之未遂犯罰之。
